臺灣高等法院刑事裁定
110年度毒抗字第318號
抗  告  人  石佳明
（即被告）          


上列抗告人因毒品危害防制條例案件，不服臺灣新北地方法院中
華民國110年2月1日裁定（110年度毒聲字第197號），提起抗告
，本院裁定如下：
    主  文
抗告駁回。 
    理  由
一、原裁定意旨略以：抗告人即被告甲○○於民國109年10月28日0
    時許，在其位於新北市○○區○○街00號1樓之居所，以將第二
    級毒品甲基安非他命置入玻璃球內燒烤吸食其所生煙霧之方
    式，施用第二級毒品甲基安非他命1次之犯罪事實，業據抗
    告人於偵查中坦承不諱，並經警徵得其同意後採尿送驗，檢
    驗結果呈安非他命及甲基安非他命陽性反應，有新北市政府
    警察局海山分局尿液檢體採證同意書、新北市政府警察局受
    採集尿液檢體人姓名及檢體編號對照表、台灣檢驗科技股份
    有限公司109年11月17日濫用藥物棒驗報告(檢體編號：B000
    0000號)、新北市政府警察局海山分局海山派出所搜索扣押
    筆錄、扣押物品目錄表、台灣尖端先進生技醫藥股份有限公
    司109年12月9日毒品證物鑑定分析報告（實驗室分析編號DA
    A2285)各1份附卷可稽。是抗告人施用毒品之行為，事證明
    確，堪以認定。爰裁定抗告人施用第二級毒品，應送勒戒處
    所觀察、勒戒等語。
二、抗告意旨略以：抗告人甲○○乃因自首投案非警方查獲，其並
    未減輕其刑，抗告人獨立扶養3歲幼女，且父母年邁需要照
    顧，請求法院改判戒隱治療，被告於上次吸食毒品，與這次
    相隔未超過3年，被判處4個月有期徒刑，並得易科罰金，此
    次應科以刑罰，而非處以觀察、勒戒，請求法院為適當之裁
    定等云云。
三、本次修正之毒品危害防制條例第20條第3項及第23條第2項，
    雖僅將原條文之再犯期間由「5年」改為「3年」，惟鑑於將
    施用毒品者監禁於監獄內，僅能短期間防止其接觸毒品，因
    慣用毒品產生之「心癮」根本無法根除，並慮及條例施行多
    年累積之戒毒經驗及實效，暨逐步擴充之醫療、戒癮機構、
    專業人力、社區支援系統等資源，尤以同條例第24條修正，
    擴大檢察官對施用毒品者附條件緩起訴處分之範圍，使其能
    視個案具體情形給予適當多元社區處遇。本次修正後對於施
    用毒品者之思維，自應與時俱進，擺脫以往側重於「犯人」
    身分之處罰，著重其為「病患」之特質，並以「治療」疾病
    為出發點，重新評價前揭所謂「3年後再犯」之意義。又毒
    品戒除不易，須經長期且持續之治療，施用毒品者既被視為
    「病患性犯人」，最佳處遇方式即為治療。對於施用毒品者
    之治療方式，有機構外之處遇（如自行赴醫院戒癮、附命完
    成戒癮治療緩起訴處分等），或機構內之觀察、勒戒或強制
    戒治；至對施用毒品者科以刑罰，無非在運用刑罰之一般預
    防功能以嚇阻毒品之施用。監獄為執行場所而非戒癮專責機
    構，針對施用毒品者及其再犯之特性，法務部於106年12月5
    日頒訂之「科學實證之毒品犯處遇模式計畫」，目的即是積
    極引進地區醫療體系之協助，提供毒癮戒治，落實社區追蹤
    輔導及治療之銜接，俾修復創傷、預防再犯。惟刑罰因涉及
    人身自由之基本權，故於施用毒品初犯時皆以傳統之機構外
    或機構內處遇方式治療，如再施用毒品時，始科以刑事責任
    。而當刑罰處遇仍不能有效幫助施用毒品者改善惡習時，即
    表示無法以此方式發揮治療效果，若繼續施以刑罰只具懲罰
    功能，不僅無法戒除毒癮，更漸趨與社區隔離，有礙其復歸
    社會。基於憲法應保障人民之生存權，及根據每個國民生存
    照顧需要提供基本給付之理念，為協助施用毒品者戒除毒癮
    復歸社會，對於經監獄監禁處遇後仍再犯之施用毒品者，更
    應恢復以機構內、外之治療協助其戒除毒癮。此即本次修正
    毒品條例第20條第3項關於施用毒品者所謂「3年後再犯」係
    何所指之立法真諦。除檢察官優先適用第24條命附條件緩起
    訴處分處遇（不論幾犯，亦無年限）外，對於施用毒品初犯
    者，即應適用第20條第1項、第2項為機構內之觀察、勒戒或
    強制戒治；若於上開機構內處遇執行完畢釋放後，於「3年
    內再犯」者，依第23條第2項規定，應依法追訴；倘於「3年
    後再犯」自應再回歸到傳統醫療體系機構內重為觀察、勒戒
    或強制戒治之治療。是對於戒除毒癮不易者，唯有以機構內
    、外處遇及刑事制裁等方式交替運用，以期能控制或改善其
    至完全戒除毒癮。綜上，對於毒品條例第20條第3項及第23
    條第2項所謂「3年後（內）再犯」，應跳脫以往窠臼，以「
    3年」為期，建立「定期治療」之模式。其規定中所謂「3年
    後再犯」，只要本次再犯（不論修正施行前、後）距最近1
    次觀察、勒戒或強制戒治執行完畢釋放，已逾3年者，即該
    當之，不因其間有無犯第10條之罪經起訴、判刑或執行而受
    影響（最高法院刑事大法庭109年度台上大字第3826號裁定
    意旨參照）。
四、經查：抗告人於前揭時、地，施用第二級毒品甲基安非他命
    之事實，業據其於109年10月29日警詢、偵查中坦承不諱，
    有各該筆錄在卷可稽，且抗告人為警查獲後所採集之尿液檢
    體（檢體編號：B0000000號，見卷附新北市政府警察局受採
    集尿液檢體人姓名及檢體編號對照表），經送台灣檢驗科技
    股份有限公司以酵素免疫分析法及氣相層析質譜儀法檢驗，
    檢驗結果確呈安非他命、甲基安非他命陽性反應等情，有新
    北市政府警察局海山分局尿液檢體採證同意書、台灣檢驗科
    技股份有限公司109年11月17日濫用藥物檢驗報告各1份在卷
    可憑，堪認其確有施用第二級毒品甲基安非他命之犯行。又
    抗告人前曾因施用毒品案件，經原審少年法庭以93年度少調
    字第367號裁定送勒戒處所觀察、勒戒，認無繼續施用毒品
    之傾向，於93年5月21日執行完畢釋放出所，並由原審少年
    法庭以93年度少調字第367號為不付審理裁定確定等節，有
    原審少年法庭93年度少調字第367號裁定2紙、本院被告前案
    紀錄表1份在卷可稽。因此被告於109年10月28日0時許再犯
    本案施用毒品犯行，顯與其最近1次因施用毒品而經觀察、
    勒戒執行或強制戒治執行完畢釋放之93年5月21日相距已逾3
    年，依前述規定及說明，本案即應再予觀察、勒戒。故原法
    院據此認其有施用第二級毒品甲基安非他命之犯行，裁定應
    送勒戒處所施以觀察、勒戒，其期間不得逾2個月，尚無不
    合。至抗告人指摘其自首未有減刑及應科以刑罰等，惟觀察
    勒戒處分係對受處分人將來再犯所為預防、矯治（治療）之
    保安處分，以達教化與治療之目的，與科以刑罰有異。是抗
    告人指摘，核無理由，應予駁回。
五、據上論斷，應依刑事訴訟法第412條，裁定如主文。
中　　華　　民　　國　　110 　年　　3 　　月　　15　　日
                  刑事第八庭    審判長法　官  陳世宗
                                      法　官  吳勇毅
                                      法　官  呂寧莉
以上正本證明與原本無異。
不得再抗告。
                                      書記官  賴資旻
中　　華　　民　　國　　110 　年　　3 　　月　　16　　日